【裁判字號】    98,訴,99
【裁判日期】    980527
【裁判案由】    確認所有權不存在
【裁判全文】
臺灣士林地方法院民事判決                98年度訴字第99號
原      告  甲○○
訴訟代理人  廖本揚律師
被      告  乙○○
訴訟代理人  古宏彬律師
上列當事人間確認所有權不存在等事件，本院於民國98年4 月28
日言詞辯論終結，判決如下：
    主  文
原告之訴駁回。
訴訟費用新臺幣壹萬壹仟陸佰玖拾貳元由原告負擔。
    事  實  及  理  由
壹、程序部分：
    按訴狀送達後，原告不得將原訴變更或追加他訴。但被告同
    意、請求之基礎事實同一、或不甚礙被告之防禦及訴訟之終
    結者，不在此限；被告於訴之變更或追加無異議而為本案言
    詞辯論者，視為同意變更或追加。民事訴訟法第255 條第1
    項第1 款、第2 款、第7 款、第2 項定有明文。本件原告起
    訴狀所載訴之聲明原為：「1.確認被告對門牌號碼臺北市○
    ○路○ 段42巷41號未辦保存登記建物（下稱系爭建物）之所
    有權不存在。2.確認被告非系爭建物之所有權人」，嗣於民
    國98年3 月17日具狀追加聲明第3.項：「確認被告對臺北市
    基隆河2 期專案國（住）宅編號2C01303 （下稱系爭專案國
    住宅）之受配售權利不存在。」（本院卷第31頁）經核其訴
    之追加，係本於同一基礎事實，且不甚礙被告之防禦及訴訟
    之終結，被告復未表示異議而為本案之言詞辯論（本院卷第
    38頁），揆諸前開規定，其追加應予准許。
貳、實體部分：
一、原告起訴主張：
  (一)臺北市政府地政處土地開發總隊（前身為土地重劃大隊，下
    稱土地開發總隊）為辦理基隆河整治工程（下稱系爭整治工
    程）而徵收工程區段內之土地，對於被徵收土地上之建物拆
    遷戶業主，除給予拆遷補償費外，另依照「臺北市基隆河中
    山橋至成美橋段河道整治地區區段徵收範圍現住戶拆遷安置
    計畫」（下稱系爭拆遷安置計畫）配售1 戶專案國住宅。
  (二)系爭建物係兩造之祖父即訴外人李烏粿於21年所興建，系爭
    建物建造完成後，李烏粿夫婦、李漢成（李烏粿之子，原告
    之父）及其妻、李氏呅（李烏粿之女，被告之母）及其夫、
    原告、被告均長年居住其內。李烏粿於34年1 月14日臺灣光
    復前死亡，其繼承應依臺灣光復前之習慣辦理，亦即第一順
    序之法定推定財產繼承人為男性直系卑親屬，且係繼承開始
    當時之家屬為限，而李烏粿死亡時，其男性直系卑親屬僅有
    原告之父李漢成一人，被告之母李氏呅為女性，並無繼承權
    ，故系爭建物應由原告之父李漢成單獨繼承。嗣李漢成於89
    年5 月28日死亡，故系爭建物應由原告繼承之。又系爭建物
    坐落之土地因辦理系爭整治工程而被徵收，系爭建物亦屬因
    系爭整治工程而應拆除者，故土地開發總隊除需給付李漢成
    補償費外，尚應依系爭拆遷安置計畫，配售系爭專案國住宅
    予李漢成。
  (三)被告明知自己對系爭建物並無所有權，亦不得領取補償費，
    竟於拆遷補償費公告期間提出異議，經土地開發總隊於81年
    2 月10日、82年9 月23日召開協調會，由原告代理李漢成出
    席，原告面對被告之無理要求及在場協調官僚之壓力，並考
    量與被告之親戚情誼，乃在系爭建物為李漢成單獨所有之情
    形下，同意於領取拆遷補償費後給付被告新臺幣（下同）54
    萬元（嗣修正為49萬9,728 元）以花錢消災。詎於臺北市政
    府工務局水利工程處（下稱水利處，前身為臺北市政府工務
    局養護工程處）將系爭專案國住宅配售予李漢成時，被告再
    次提出異議，主張伊亦有受配售權利，土地開發總隊即以被
    告有領取拆遷補償金為由，推論被告就系爭建物有二分之一
    所有權，去函水利處請求更正受配售權利人為李漢成及被告
    ，水利處即予以變更，致影響原告之權利甚鉅。爰提起本件
    確認之訴，並聲明請求判決：
    1.確認被告對系爭建物之所有權不存在。
    2.確認被告非系爭建物之所有權人。
    3.確認被告對系爭專案國住宅之受配售權利不存在。
二、被告則辯稱：
  (一)系爭建物已經拆除，原告訴之聲明第1.2.項，係就過去之法
    律關係為確認，應無確認利益；況系爭拆遷安置計畫之安置
    對象係現住戶，與所有權之歸屬無關，故關於被告究有無系
    爭建物所有權之認定，對原告能否配售系爭國住宅之權利並
    無影響。再者，原告對配售系爭國住宅之權利有爭執，可透
    過行政訴訟程序解決，本件判決結果無法影響配售國住宅權
    利之認定，原告顯無確認利益。
  (二)系爭建物長期由李氏呅（含被告）一家居住，原告之父李漢
    成僅偶爾居住，且於39年10月26日，李漢成尚曾因行蹤不明
    而遷出戶籍。李烏粿所建之建物早已因破舊不堪使用而毀損
    ，系爭建物實係被告於50年間出資重建者，被告並非因繼承
    之法律關係，而係原始取得系爭建物之所有權。
  (三)並聲明請求判決：原告之訴駁回。
三、兩造不爭執之事實：
  (一)系爭建物已經因拆除而不存在。
  (二)系爭建物原係兩造之祖父李烏粿於21年所興建，原告之父李
    漢成為李烏粿之子，被告之母李氏呅為李烏粿之女。李烏粿
    於34年1 月14日臺灣光復前死亡，死亡時男性直系卑親屬僅
    有原告之父李漢成一人。李漢成於89年5 月28日死亡，原告
    為李漢成之繼承人。有繼承系統表、戶籍謄本、不動產證明
    書、建物所有權保存登記申請書附卷足憑（臺灣臺北地方法
    院97年度審訴字第1569號卷〈下稱北院卷〉第11頁至第21頁
    ）。
  (三)土地開發總隊為辦理基隆河整治工程而徵收工程區段內之土
    地，對於被徵收土地上之建物拆遷戶業主，除給予拆遷補償
    費外，另依照系爭拆遷安置計畫配售專案國住宅。系爭建物
    所坐落之土地，係土地開發總隊於80年間為辦理系爭整治工
    程而徵收，系爭建物亦屬應拆除之建物。有系爭拆遷安置計
    畫存卷可考（北院卷第8 頁）。
  (四)李漢成與被告就系爭建物之拆遷補償費應由何人領取有爭議
    ，經土地開發總隊於81年2 月10日、82年9 月23日協調，李
    漢成同意於領取補償費時給付被告54萬元（嗣修正為49萬9,
    728 元），並由土地重劃分隊通知會同領取。此有協調紀錄
    在卷可稽（北院卷第27頁至第30頁）。
四、本件之爭點為（本院卷第47頁、第49頁）：
  (一)原告有無確認利益？
  (二)被告對系爭建物有無所有權（處分權）？
  茲論述如下：
  (一)本件無確認利益。
    1.按確認法律關係之訴，非原告有即受確認判決之法律上利
      益者，不得提起之；確認證書真偽或為法律關係基礎事實
      存否之訴，亦同，民事訴訟法第247 條第1 項定有明文。
      所謂即受確認判決之法律上利益，係指法律關係之存在與
      否不明確，原告主觀上認其在法律上之地位有不妥之狀態
      存在，且此種不妥狀態，能以確認判決將之除去者而言（
      最高法院52年臺上字第1237號判例要旨參照）。又確認法
      律關係成立或不成立之訴，以確認現在之法律關係為限，
      如已過去或將來應發生之法律關係，則不得為此訴之標的
      （最高法院49年臺上字第1813號判例要旨參照）。經查，
      原告訴之聲明第1 項、第2 項，請求確認所有權歸屬之系
      爭建物業因拆除而不存在，自無所有權（或事實上處分權
      ）歸屬，或所有權人（或事實上處分權人）存在之可言，
      本件訴之聲明第1 項、第2 項請求確認者顯係過去之法律
      關係，依前開說明，即無確認利益。
    2.至原告訴之聲明第3 項所請求者，為確認被告對系爭專案
      國宅之配售權利不存在，惟配售國宅或住宅予何人、配售
      之戶數、地點等權限，攸關訴外人水利處之職責與權限。
      而確認判決之效力，僅及於受判決之當事人，如不以法律
      關係主體為原告或被告，原告無從受確認判決之法律上利
      益（最高法院89年度台上字第1321號裁判意旨參照）。本
      件確認判決之結果既不拘束第三人，即使認原告在私法上
      之地位有受侵害之危險，其危險亦非以對於被告之確認判
      決所得除去，從而，自難認原告有即受確認判決之法律上
      利益。
  (二)綜上所述，原告提起本件確認之訴並無確認利益，應予駁回
    。至兩造其餘主張舉證、攻擊防禦方法、所提出之訴訟資料
    及爭點，即於判決結果均不生影響，無庸一一論述審究，附
    此敘明。
五、本件訴訟費用為第一審裁判費1 萬1,692 元，依職權命由原
    告負擔。
六、據上論結，原告之訴為無理由，依民事訴訟法第78條、第87
    條第1 項，判決如主文。
中    華    民    國    98    年    5     月    27    日
                  民事第二庭  法  官  王怡雯
以上正本證明與原本無異。
如對本判決上訴，應於判決送達後20日內向本院提出上訴狀。
中    華    民    國    98    年    6     月    3     日
                              書記官  桂大永


司法院資訊處製作；財團法人民間司法改革基金會備份。
